【裁判字號】    87,家上,133
【裁判日期】    890607
【裁判案由】    離婚
【裁判全文】
臺灣高等法院臺中分院民事判決  八十七年度家上字第一三三號
    上  訴  人   甲○○
    訴訟代理人   張豐守    律師
    複  代理人   張淑琪    律師
    被 上 訴人   乙○○○  .
    訴訟代理人   謝旻達    律師
右當事人間離婚事件，上訴人對於中華民國八十七年七月八日台灣台中地方法院八十
七年婚字第三四五號第一審判決提起上訴，本院判決如左：
      主      文
上訴駁回。
第二審訴訟費用由上訴人負擔。
      事      實
甲、上訴人方面：
一、聲明：求為判決：
  （一）原判決廢棄。
  （二）被上訴人在第一審之訴駁回。
二、陳述：除與原判決所載相同部分予以引用外，補述略稱：
  （一）兩造結婚後，被上訴人並未受不堪同居之虐待：
    １、上訴人於八十七年四月二十三日寄給被上訴人之存證信函載稱：「林金釵，
        你是我戶口在內的原配妻，為何七、八年避不和我見面是不是做了裘事，去
        舞聽陪人跳舞，避不和我見面，是不是心驚，老實對你講，丈夫與子女的面
        子不可給他人做路踏，給人啼笑．．」等語，其用意在質疑被上訴人何以拒
        不與上訴人見面之原因，並無虐待被上訴人之意思。
    ２、證人鄭麗美雖證稱：「今年端午節前，有一天，公公（按指上訴人）．．說
        婆婆（按指被上訴人）開房間，被朋友看到，讓他（指上訴人）很丟臉，要
        我轉告婆婆約束一點」等語。上訴人會對證人鄭麗美說上述話，其原因係被
        上訴人自八十年起，即避不與上訴人見面，上訴人遍尋無著，心中起疑，始
        勸被上訴人要約束自己之行為，並無虐待被上訴人之意思。
  （二）上訴人並未惡意遺棄被上訴人：
        兩造結婚迄今，上訴人即按時給付被上訴人生活費，從未間斷，被上訴人於
        鈞院亦自承結婚後上訴人有給付伊生活費，付至八十一年九月，每月給付二
        萬元。且上訴人於七十六年間，將所有坐落台中市○區○○○段一六三之一
        一地號土地所有權應有部分三分之一，價值千萬元以上之土地一筆，贈與兩
        造所生之長子英俊宏，目的在使長子善用該筆土地，收取利潤，奉養被上訴
        人，足見上訴人並未遺棄被上訴人。
  （三）兩造之婚姻尚無難以維持之重大事由存在：
    １、民法第一千零五十二條第二項雖規定有該條第一項以外之重大事由難以維持
        婚姻者，無過失之一方得請求離婚，但法院仍應審酌該事由是否已達難以維
        持婚姻之程度，並非婚姻出現破綻，法院即無選擇餘地，一律准予離婚。在
        夫妻長期分居之情形，對於雙方可歸責性之審究，應隨時間之經過及分居狀
        態之發展過程，整體予以檢驗，亦即應審查分居之原因、期間、對破鏡重圓
        之態度等情況，作為應否離婚之依據。
    ２、兩造於五十三年三月十三日結婚後，上訴人自五十八年起，與訴外人黃碧葉
        同居，並與同居人育有子女，但上訴人仍有回家探視被上訴人，兩造所生長
        女出嫁時，被上訴人與上訴人之同居人黃碧葉二人均有到喜宴現場招待賓客
        ，氣氛融洽，可見被上訴人顯有同意上訴人與黃碧葉同居。被上訴人同意上
        訴人與黃碧葉同居達三十年許，從未反對，迨二、三十年後之八十七年間，
        上訴人已近六十歲，需人照顧時，被上訴人始突然提起離婚之訴，對上訴人
        而言，顯屬過苛。
    ３、兩造曾與上訴人之同居人黃碧葉母子在台中市○○路金城大樓二樓同住一處
        ，為期一個月，雙方相安無事，可見被上訴人已同意上訴人與黃碧葉同居。
  （四）被上訴人以前未曾穿三點式內褲，從八十六年才開始穿此種內褲，上訴人懷
        疑被上訴人變心，才將被上訴人所穿之三點式內褲拿給胞弟看。
  （五）五十九年間，被上訴人對上訴人撤回通姦罪刑事告訴時，兩造有約定上訴人
        可輪流與被上訴人及黃碧葉居住，上訴人起初亦有依約回家與被上訴人同住
        ，其後回家之次數漸少，最後即未回家與被上訴人同住。
三、證據：除引用原審立證方法外，補提：照片二張、土地登記簿謄本十七張為證。
乙、被上訴人方面：
一、聲明：求為判決：
二、陳述：除引用原判決書之記載外，補稱：
  （一）兩造於五十三年三月十三日結婚，同年十二月三日，上訴人服兵役，至五十
        五年十二月三日退伍，五十八年起，上訴人即與黃碧葉同居，五十九年間，
        被上訴人查獲，提出通姦罪刑事告訴，上訴人答應嗣後不再與黃碧葉來往，
        被上訴人始撤回告訴，撤回告訴後，上訴人仍拋妻棄子，繼續與黃碧葉同居
        ，與同居人育有子女三人即英淑麗（五十九年十二月二十九日生）、英淑貞
        （六十一年一月七日生）、英俊翔（六十五年五月二十四日生），無視被上
        訴人之存在，不返家與被上訴人共同生活，結婚後僅與被上訴人共同生活約
        六年（含服兵役期間二年），分居期間將近三十年，雙方之思想，觀念，生
        活方式，已迥然不同，而兩造所生之長男英俊宏、長女英明玉均已結婚，次
        女英雅玲現年三十二歲（五十七年七月二十三日生）、三女英格蘭現年三十
        歲（五十九年三月七日生）。上訴人與黃碧葉同居所生之長女英淑麗已結婚
        ，次女英淑貞現年二十八歲（六十一年一月七日生），長子英俊翔現年二十
        四歲（六十五年五月二十四日生），均已成年，無需父母扶養，若判決兩造
        離婚，對兩造所生之子女及上訴人與其同居人所生之子女均無影響。
  （二）按婚姻以夫妻之共同生活為目的，夫妻應以誠摯相愛為基礎，共同建立和諧
        美滿幸福之家庭，倘一方予他方以身體上、精神上不可忍受之痛苦，致無從
        繼續保持共同生活之圓滿、安全及幸福，而生婚姻之破綻，即屬不堪同居之
        虐待（最高法院八十四年台上字第一七五五號判決參照），上訴人自五十八
        年起即與黃碧葉同居生子，拋妻棄子於不顧，三十年來給予被上訴人精神虐
        待何等深痛，顯係對被上訴人施加不堪同居之虐待，被上訴人自得請求離婚
        。
  （三）上訴人辯稱：兩造曾與上訴人之同居人黃碧葉母子在台中市○○路金城大樓
        二樓同住一處相安無事一個月云云，完全與事實不符。因被上訴人之婆婆體
        諒上訴人娶妻納妾，建議同住一處，開支較省，被上訴人始聽從婆婆之言，
        而與上訴人之同居人同住約一個月，不料一個月同住期間，每天吵架，黃碧
        葉是舞女出身，不做家事，不到一個月即搬走，上訴人所辯，並非真實。
  （四）兩造所生長女出嫁時，上訴人協同其同居人黃碧葉至喜宴現場，目的在收取
        親友所致贈之禮金，該次喜宴之禮金均被其奪走，還敢大言不慚說是連袂出
        席招待賓客，氣氛融洽？
  （五）上訴人曾向兩造之子英俊宏稱：「你如有辦法也可以照樣納妾」，似此生活
        觀念不但嚴重傷風敗俗，更有妨礙家庭之圓滿、幸福，足認與民法第一千零
        五十二條第二項所定之重大事由相當（最高法院七十九年台上字第一○四○
        號判決參看）。
  （六）上訴人曾將被上訴人所穿之內褲出示於其弟，影射被上訴人有外遇，又向兩
        造之媳婦鄭麗美誣指被上訴人與他人開房間，影射被上訴人與配偶以外之人
        通姦，使被上訴人精神上感受痛苦，自係對被上訴人施加不堪同居之虐待，
        被上訴人得以之為離婚之原因（最高法院二十三年上字第六七八號判例、四
        十年台上字第一二七六號判例參照）。
  （七）上訴人自五十八年起，與黃碧葉同居迄今，三十餘年來未回家與被上訴人共
        同生活，亦未給付生活費與被上訴人，顯係惡意遺棄被上訴人。
  （八）五十九年間，被上訴人對上訴人撤回通姦罪之刑事告訴時，約定上訴人應斷
        絕與同居人黃碧葉之關係，返家與被上訴人同住，並未約定上訴人得輪流與
        被上訴人及其同居人黃碧葉居住，上訴人所辯撤回告訴時有約定伊可輪流與
        被上訴人及黃碧葉居住云云，並非真實。
三、證據：除引用原審立證方法外，補提：戶籍謄本十四張為證。另請求傳訊證人鄭
    麗美、英格蘭、曾企鋐。
      理      由
一、本件被上訴人起訴主張：兩造於民國（以下同）五十三年三月十三日結婚，婚姻
    關係現仍存續中，詎上訴人竟自五十八年起，與訴外人黃碧葉同居，五十九年間
    ，經被上訴人發覺，提起通姦罪刑事告訴，嗣因上訴人答應不再與黃碧葉來往，
    被上訴人始撤回告訴，撤回告訴後，上訴人仍拋妻棄子，繼續與黃碧葉同居，與
    同居人育有子女三人即英淑麗（五十九年十二月二十九日生）、英淑貞（六十一
    年一月七日生）、英俊翔（六十五年五月二十四日生），無視被上訴人之存在，
    不返家與被上訴人共同生活，自八十年起，即不給付被上訴人生活費，惡意遺棄
    被上訴人在繼續狀態中；又上訴人將被上訴人所穿之內褲出示與其弟觀看，影射
    被上訴人有外遇，又誣指被上訴人與配偶以外之人開房間，與配偶以外之人跳舞
    ，影射被上訴人與配偶以外之人通姦，使被上訴人精神上感受痛苦，自係對被上
    訴人施加不堪同居之虐待；又上訴人自兩造結婚後第五年即五十八年起，即與訴
    外人黃碧葉同居，五十九年間，經被上訴人發覺，提起通姦罪刑事告訴，嗣因上
    訴人答應不再與黃碧葉來往，被上訴人始撤回告訴，撤回告訴後，上訴人仍拋妻
    棄子，繼續與黃碧葉同居迄今達三十年，與同居人育有三名子女，嚴重妨礙兩造
    所組家庭之美滿幸福，雙方之思想，觀念，生活方式，已迥然不同，難期復合，
    有難以維持婚姻之重大事由，爰依民法第一千零五十二條第一項第三款、第五款
    、第二項之規定，求為准許被上訴人與上訴人離婚之判決。
二、上訴人則以：被上訴人以前未曾穿三點式內褲，伊懷疑被上訴人變心，始將被上
    訴人所穿內褲交與其弟觀看，被上訴人自八十年起即避不見面，伊心中起疑，始
    對媳婦鄭麗美宣稱被上訴人與配偶以外之男人開房間，但無虐待被上訴人之意思
    。伊自結婚迄今，每月按時給付被上訴人生活費，從未間斷，伊曾於七十六年間
    ，將所有坐落台中市○區○○○段一六三之一一地號土地所有權應有部分三分之
    一，贈與兩造所生之長子英俊宏，囑咐長子奉養被上訴人，伊願與被上訴人同居
    ，但被上訴人不願意，伊未遺棄被上訴人。伊自五十八年起，與訴外人黃碧葉同
    居，並與同居人育有子女，但上訴人仍有回家探視被上訴人，五十九年間，被上
    訴人對上訴人撤回通姦罪刑事告訴時，有同意上訴人繼續與黃碧葉同居，並約定
    上訴人輪流至黃碧葉及被上訴人住處同住，每人一天，兩造所生長女出嫁時，被
    上訴人與上訴人之同居人黃碧葉二人均有到喜宴現場招待賓客，氣氛融洽，可見
    被上訴人顯有同意上訴人與黃碧葉同居。被上訴人同意上訴人與黃碧葉同居，兩
    造之婚姻，並無被上訴人所指無法繼維持之重大事由等語，資為抗辯。
三、被上訴人主張：兩造於五十三年三月十三日結婚，婚姻關係現仍存續中，上訴人
    竟自五十八年起，與訴外人黃碧葉同居，五十九年間，經被上訴人發覺，提起通
    姦罪刑事告訴，嗣又撤回告訴，撤回告訴後，上訴人仍繼續與黃碧葉同居，與黃
    碧葉育有子女三人即英淑麗（五十九年十二月二十九日生）、英淑貞（六十一年
    一月七日生）、英俊翔（六十五年五月二十四日生）等情，業據被上訴人提出戶
    籍謄本附卷可證（見本院卷第四十三至五十六頁），並為上訴人所是認（本院卷
    第二十頁反面），自堪信為真實。
四、按民法第一千零五十二條第一項第三款規定：「夫妻之一方，有左列情形之一者
    ，他方得向法院請求離婚．．．．三、夫妻之一方，受他方不堪同居之虐待者」
    。該條所謂「不堪同居之虐待」，係指與以身體上或精神上不可忍受之痛苦，致
    不堪繼續同居者而言，例如夫誣稱其妻與人通姦，使之感受精神上之痛苦，致不
    堪繼續同居者，即屬不堪同居之虐待（最高法院二十三年上字第六七八號判例參
    照）。被上訴人主張：上訴人將被上訴人所穿之內褲出示與其弟觀看；上訴人誣
    指被上訴人與配偶以外之男人開房間，與配偶以外之人跳舞，此等言語，影射被
    上訴人與配偶以外之人通姦，使被上訴人精神上感受痛苦，係對被上訴人施加不
    堪同居之虐待，因而訴請離婚。上訴人亦不否認曾將被上訴人所穿之內褲出示與
    其弟觀看以及指稱被上訴人曾與配偶以外之人跳舞等情。經查：上訴人於八十七
    年四月二十三日寄給被上訴人之存證信函載稱：「林金釵（即被上訴人），你是
    我戶口在內的原配妻，為何七、八年避不和我見面是不是做了裘事，去舞聽陪人
    跳舞，避不和我見面」等語（見原審卷第八頁被上訴人所提存證信函影本）；證
    人鄭麗美於本院證稱：「今年端午節前，有一天，公公（按指上訴人）回來說要
    找婆婆（按指被上訴人），我說她不在，送他下樓出去時，他說婆婆開房間被朋
    友看到，讓他很丟臉，要我轉告婆婆約束一點．．．．後來他又回來幾次，有遇
    到英格蘭，也有告訴英格蘭（按係兩造之女）有關婆婆的事，後來事情就說開了
    」等語（本院卷第九十三頁）。查上訴人指稱被上訴人與配偶以外之男人跳舞、
    將被上訴人所穿之內褲出示與他人、指稱被上訴人與配偶以外之人開房間，均足
    使人認為被上訴人與配偶以外之男人有不正常交往或通姦行為，而上訴人就其所
    指被上訴人與他人開房間被其朋友撞見之事，復未舉證證明，被上訴人亦否認有
    與他人開房間情事，足見被上訴人指稱上訴人誣指其與人通姦，即屬可採。上訴
    人於兩造婚姻關係存續中，誣指被上訴人與他人通姦，使被上訴人精神上感受痛
    苦，依上述判例意旨，足認被上訴人顯已受不堪同居之虐待，從而被上訴人依據
    民法第一千零五十二條第一項第三款之規定，訴請離婚，即屬正當。
五、再按民法第一千零五十二條第二項規定：「有前項以外之重大事由，難以維持婚
    姻者，夫妻之一方得請求離婚。但其事由應由夫妻之一方負責者，僅他方得請求
    離婚」。該條於七十四年六月三日修正，其目的在使夫妻請求裁判離婚之事由較
    富彈性。是夫妻之一方，其行為對家庭生活之美滿幸福有妨礙，終致夫妻感情破
    裂，難其復合，無法繼續共同生活者，即足以構成上述條文所指難以維持婚姻之
    重大事由，他方自得據以請求離婚（最高法院七十九年台上字第一０四０號判決
    參照）。經查：
  （一）兩造於五十三年三月十三日結婚，婚後第五年之五十八年起，上訴人即與訴
        外人黃碧葉同居，五十九年間，被上訴人發覺上情，對上訴人提出通姦罪刑
        事告訴，嗣經被上訴人撤回告訴，上訴人仍未斷絕與其同居人往來，繼續同
        居，與同居人黃碧葉育有子女三人，即於五十九年育有英淑麗（五十九年十
        二月二十九日生）、六十一年育有英淑貞（六十一年一月七日生）、六十五
        年育有英俊翔（六十五年五月二十四日生）等情，為兩造所不爭，並有被上
        訴人所提之戶籍謄本二份附卷足憑（本院卷第五十五、五十六頁）。
  （二）上訴人與訴外人黃碧葉同居，被上訴人於五十九年間發覺，對上訴人提出通
        姦罪刑事告訴，嗣又於同年對上訴人撤回通姦罪之告訴，亦為兩造所不爭。
        惟被上訴人主張：因上訴人答應與同居人黃碧葉斷絕來往，伊始對上訴人撤
        回告訴，絕未同意上訴人在刑事撤回告訴後可以繼續與黃碧葉同居等語。上
        訴人則辯以：被上訴人撤回告訴後，同意上訴人繼續與黃碧葉同居，按天數
        輪流與被上訴人及同居人黃碧葉居住，兩造曾與上訴人之同居人黃碧葉母子
        在台中市○○路金城大樓二樓同住一處，為期一個月，雙方相安無事，可見
        被上訴人已同意上訴人與黃碧葉同居。又兩造所生長女出嫁時，被上訴人與
        上訴人之同居人黃碧葉二人均有到喜宴現場招待賓客，氣氛融洽，可見被上
        訴人顯有同意上訴人與黃碧葉同居云云。查婚姻係夫妻二人本於共同理念，
        創造美滿家庭之結合，其性質不容有第三人介入，破壞其和諧，兩女共事一
        夫之事，雖非絕無可能，但究非常態，主張配偶有同意他方與第三人通姦者
        ，應負舉證責任，上訴人主張：被上訴人撤回告訴後，同意上訴人繼續與黃
        碧葉同居，按天數輪流與被上訴人及同居人黃碧葉居住云云。非惟被上訴人
        否認，且與常情殊有違背，上訴人又未舉證證明，自非可採。至上訴人所辯
        ：兩造曾與上訴人之同居人黃碧葉母子在台中市○○路金城大樓二樓同住一
        處，為期一個月，雙方相安無事，可見被上訴人已同意上訴人與黃碧葉同居
        云云。亦為被上訴人所否認，並陳稱：因伊之婆婆（即上訴人之母）體諒上
        訴人娶妻納妾，建議同住一處，開支較省，伊始聽從婆婆之言，而與上訴人
        之同居人同住約一個月，不料一個月同住期間，每天吵架，黃碧葉是舞女出
        身，不做家事，不到一個月即搬走等語。上訴人復未為其他立證，自難據以
        認定被上訴人有同意上訴人與黃碧葉同居。上訴人另辯稱：兩造所生長女英
        明玉出嫁時，被上訴人與上訴人之同居人黃碧葉二人均有到喜宴現場招待賓
        客，氣氛融洽，可見被上訴人顯有同意上訴人與黃碧葉同居云云。固據提出
        照片二張為證（本院卷第二十五頁），惟被上訴人陳稱宴客當天上訴人與其
        同居人至喜宴現場，目的在收取親友致贈之禮金，不得以此認被上訴人同意
        上訴人與他人同居等語。查上訴人所提上述二張照片，充其量僅能證明兩造
        之長女英明玉結婚辦喜宴時，上訴人之同居人黃碧葉曾至喜宴現場祝賀，殊
        難單憑上訴人之同居人至喜宴現場祝賀之事實，遽推定被上訴人已同意上訴
        人與黃碧葉同居。由上足證上訴人辯稱被上訴人已同意伊與黃碧葉同居云云
        ，殊屬無據。
  （三）上訴人於本院審理中自承：「五十九年間，被上訴人撤回告訴．．．撤回告
        訴後，我輪流住黃碧葉家及被上訴人家，起初每個月回被上訴人家與被上訴
        人同住約三、四天，後來天數慢慢減少，最後就沒回被上訴人家同住，一直
        住黃碧葉家，直到三、四年前，我經商失敗，文心路的房子被債權人聲請拍
        賣，沒有其他財產，而同居人也因買賣股票輸錢，不再理我，離我而去，所
        以我才想回去和妻子即被上訴人同住，但被上訴人不理我」等語（見本院一
        三五頁筆錄）。
  （四）如上所述，上訴人與被上訴人結婚後之第六年即五十八年起，即與訴外人黃
        碧葉同居，迨五十九年間，為被上訴人發覺，提出通姦罪刑事告訴，嗣經被
        上訴人撤回刑事告訴，上訴人仍未斷絕與其同居人往來，繼續與其同居人同
        居，並育有子女三人，顯已嚴重破壞兩造所組家庭生活之美滿，且於其與同
        居人所生子女出生後，絕大多數時間均與其同居人居住，以其同居人及同居
        所生子女為生活重心，置兩造所組家庭於不顧，迨其經濟能力轉弱，同居人
        離其而去後，始思返家與被上訴人同住，其心跡殊屬卑劣，上訴人於結婚後
        ，僅於五十三年至五十八年約五年時間與被上訴人同住，五十八年迄今長達
        三十餘年，長期違反夫妻同居義務，夫妻生活有名無實，難期復合，無法再
        維持共同生活，而上述事由，均係因上訴人與黃碧葉同居所致，自屬可歸責
        於上訴人之事由，被上訴人依據民法第一千零五十二條第二項之規定，以兩
        造之婚姻有無法維持之重大事由，訴請離婚，亦屬正當。
六、綜右所述，被上訴人以伊受不堪同居之虐待及兩造之婚姻有無法繼續維持之重大
    事由，訴請與上訴人離婚，洵屬正當，原審為被上訴人勝訴之判決（原審僅認兩
    造之婚姻有無法維持之重大事由，准兩造離婚，未認定被上訴人受有不堪同居之
    虐待）並無不當，但結論則無二致，仍應予維持，上訴意旨，猶執前詞，指摘原
    判決失當，求予廢棄，非有理由，應予駁回。
七、本件被上訴人主張伊受上訴人不堪同居之虐待、伊遭上訴人惡意遺棄在繼續狀態
    中、以及兩造間之婚姻有難以維持之重大事由，訴請離婚，為請求權之競合，其
    中關於受上訴人不堪同居之虐待、以及兩造間之姻有難以維持之重大事由而請求
    離婚部分，已足獲勝訴之判決，則其主張遭上訴人惡意遺棄在繼續狀態中而請求
    離婚部分，即無庸予以論述。又證人英俊宏證稱：上訴人將房地所有權過戶與伊
    時，並未要求伊扶養被上訴人等語（本院卷第七十九、八十頁），此證詞對判決
    結果無影響。被上訴人請求傳訊證人英格蘭、曾企鋐，嗣又捨棄該二證人（本院
    卷第九十七頁），本院自無庸予傳訊，均併予鈙明。
八、據上論結：本件上訴為無理由，依民事訴訟法第四百四十九條第一項、第七十八
    條，判決如主文。
中      華      民      國    八十九     年      六       月     七     日
~B1民事第一庭審判長法  官  楚汝聰
~B2                法  官  陳憲智
~B3                法  官  邱森樟
右為正本係照原本作成。
如對本判決上訴，須於收受判決送達後二十日內向本院提出上訴書狀，其未表明上訴
理由者，應於提出上訴後二十日內向本院提出上訴理由書（須按他造人數附具繕本）
，並繳納送達用雙掛號郵票拾份（每份參拾肆元）。
上訴時應提出委任律師或具有律師資格之人之委任狀；委任有律師資格者，另應附具
律師及格證書及釋明委任人與受任人有民事訴訟法第四百六十六條之一第一項但書或
第二項（詳附註）所定關係之釋明文書影本。
~B                書記官  盧東煥
中      華      民      國    八十九     年      六       月     八     日
附註：
民事訴訟法第四百六十六條之一（第一項、第二項）
對於第二審判決上訴，上訴人應委任律師為訴訟代理人。但上訴人或其法定代理人具
有律師資格者，不在此限。
上訴人之配偶、三親等內之血親、二親等內之姻親，或上訴人為法人、中央或地方機
關時，其所屬專任人員具有律師資格並經法院認為適當者，亦得為第三審訴訟代理人
。
                                                                        Ｆ


司法院資訊處製作；財團法人民間司法改革基金會備份。
